【裁判字號】    89,簡上,361
【裁判日期】    890808
【裁判案由】    確認合會契約存在等
【裁判全文】
臺灣臺北地方法院民事判決  八十九年度簡上字第三六一號
    上  訴  人  乙○○
                丙○○
     共   同
    訴訟代理人  湯明亮律師
    複 代 理 人 周明榮律師
    被  上訴人  甲○○○    住台北市○○○路○段一七八號五之三樓
右當事人間請求確認合會契約存在等事件，上訴人對於中華民國八十九年三月十七日
本院台北簡易庭八十八年度北簡字第一四五二四號第一審判決提起上訴，本院判決如
左：
    主  文
上訴及假執行之聲請均駁回。
第二審訴訟費用由上訴人連帶負擔。
    事  實
甲、上訴人方面：
  一、聲明：
  （一）原判決廢棄。
  （二）確認上訴人與被上訴人間就附件所示合會，均各有一會份之合會契約關係存
        在。
  （三）被上訴人應給付上訴人乙○○新台幣陸拾貳萬陸仟元，及自民國八十八年十
        二月二十三日起至清償日止，按年息百分之五計算之利息。
  （四）被上訴人應給付上訴人丙○○新台幣陸拾參萬元，及自民國八十九年一月二
        十三日起至清償日止，按年息百分之五計算之利息。
  （五）第一、二審訴訟費用由被上訴人負擔。
  （六）本件上訴人願供擔保，請准宣告假執行。
  二、陳述：除與原審判決書所載者相同茲予引用外，補稱：
      本件由原審證人張簡碧蓮之證言以及被上訴人之陳述，可知張簡碧蓮已向被上
      訴人表示二個會是上訴人要參加，而被上訴人未表示拒絕，並收受上訴人二人
      經由張簡碧蓮轉交之會款，則依民法第一百五十三條之規定，上訴人二人即分
      別與被上訴人成立合會契約，雖上訴人辯稱不認識上訴人但不影響系爭合會契
      約之成立。
  三、證據：援用原審之立證方法。
乙、被上訴人方面：
  一、聲明：如主文所示。
  二、陳述：引用原審判決書所載者。
  三、證據：援用原審之立證方法。
    理  由
一、本件上訴人起訴主張被上訴人甲○○○於民國（下同）八十七年七月三十日擔任
    會首，籌組會份共二十二會，每會新台幣（下同）三萬元，會期自八十七年七月
    二十日起至八十九年一月二十日止，採內標制，底標為四千元，於每月二十日並
    於八十七年十一月五日、八十八年四月五日及同年九月五日各加標乙次之合會乙
    會，被上訴人於籌組系爭合會時，曾委託會員張簡碧蓮召集會員，上訴人二人均
    應張簡碧蓮之邀加入被上訴人所召集之系爭合會各一會份。張簡碧蓮於起會之日
    既將上訴人要參加合會之事告知被上訴人，並收受上訴人二人經由張簡碧蓮轉交
    之會款，則依據民法第一百五十三條之規定，上訴人自與被上訴人成立合會契約
    。又由被上訴人親自書寫到期日、面額均為六萬元之本票十三紙，交由張簡碧蓮
    之夫簽名，以擔保張簡碧蓮將來支付二死會後續應繳之每期會款合計六萬元，亦
    可證明張簡碧蓮僅參加二個會份，而其他二會分屬上訴人二人參加。另上訴人按
    月繳納會款，至八十八年九月上訴人欲參加系爭合會投標事宜，竟遭被上訴人拒
    絕，否認兩造間有合會契約關係存在，並稱上訴人非系爭合會之會員該會份係張
    簡碧蓮所有。又該系爭合會業已期滿，被上訴人始終未給付會款，上訴人依據合
    會關係自可請求如聲明所示之金額。被上訴人則以：其與上訴人並不相識，亦未
    曾收受上訴人等人所交付之任何會款，上訴人所稱之系爭合會二會份係訴外人張
    簡碧蓮所參加，因張簡碧蓮同時參加四會，死會的二會未能按時繳納死會會錢，
    故以另二活會與之相抵等語置辯。
二、按當事人互相表示意思一致者，無論其為明示或默示，契約即為成立。民法第一
    百五十三條第一項定有明文。又意思表示之一致，一般分為「客觀合致」及「主
    觀合致」二者。前者係指意思表示之內容在客觀上趨於一致之意；後者係指一方
    之意思表示有願與他方之意思表示相結合而成立契約之意思而言，亦即雙方均有
    締結契約之意思，始屬主觀合致。本件兩造對於合會之內容並不爭執，故爭點係
    在就系爭兩個合會會份係成立於何人之間，亦即兩造間是否亦有主觀合致而成立
    合會契約。經查：
（一）證人張簡碧蓮雖於原審證稱「我個人參加兩會。在第二個月介紹他們認識原告
      （即上訴人）他們每個月應繳的錢都是交給我，我再交給被告（即被上訴人）
      。」而被上訴人就此部分表示「張簡碧蓮有提到二個會是他朋友要加的，但是
      我不認識，所以我當初認定是張簡碧蓮，要由張簡碧蓮負責。」。可見被上訴
      人自始即認定該合會契約係成立於其與張簡碧蓮間。且如上訴人親自參加系爭
      合會，何以在認識被上訴人後，不親向被上訴人查詢歷次得標金額並將會款直
      接交付被上訴人，以瞭解合會進行情形，卻將每期會款給無關之訴外人張簡碧
      蓮。
（二）上訴人雖持有該系爭合會之會單，且其上並載有上訴人姓名，然與被上訴人所
      提出之合會會單相較下，後者張簡碧蓮有四會份並無原告二人之姓名，且二者
      手寫之字跡並不相同，此有兩造所提之合會會單影本在卷足憑。上訴人既自承
      合會會單係從張簡碧蓮處取得，並非被上訴人親自交付等語，自難僅以上訴人
      所持會單上有上訴人二人姓名之記載，即認定上訴人確曾參加系爭合會。
（三）衡諸社會交易習慣，如會員參加二以上合會會份，多約定應保留半數以上會份
      至合會進行過二分之一後，始得標取，以確保會首及其他合會會員之權利。如
      本件被上訴人認定訴外人張簡碧蓮僅參加兩會，而另兩會係由上訴人所參加，
      則被上訴人豈有甘冒會員可能無力繳納死會會款亦無從以活會會份與之相抵之
      危險，而讓張簡碧蓮於合會進行不到一半時間，即標得二會。
（四）另本合會係採內標制，亦即活會會員每月應繳會款會隨歷次得標標金不同而有
      所調整。且就合會關係而言，會首就活會之會員負有債務，對死會會員則享有
      債權，會首為保障其對死會會員之債權，故常有要求其簽具本票以為擔保，然
      卻無要求對活會部分亦一併要求簽具之理。故本件被上訴人要求訴外人張簡碧
      蓮簽具本票金額與其以得標二會共計六萬元部分，核屬相符，亦無從此推論訴
      外人僅參加兩會而另兩會係分屬於上訴人二人。
三、綜上所述，被上訴人既自始即認定該合會契約係成立於其與張簡碧蓮間，故實難
    謂本件兩造間亦已因意思表示合致而成立合會契約，從而上訴人主張其為系爭合
    會之會員請求確認兩造間就附件所示合會有合會契約關係存在及被上訴人應給付
    上訴人乙○○新台幣陸拾貳萬陸仟元，並自民國八十八年十二月二十三日起至清
    償日止，按年息百分之五計算之利息；另被上訴人應給付上訴人丙○○新台幣陸
    拾參萬元，並自民國八十九年一月二十三日起至清償日止，按年息百分之五計算
    之利息，為無理由，不應准許。其假執行之聲請亦失所附麗，應併予駁回。原審
    為上訴人敗訴之判決，及駁回其假執行之聲請，並無不合。上訴意旨指摘原判決
    不當，求予廢棄改判，為無理由，應予駁回。
四、據上論結，本件上訴為無理由，依民事訴訟法第四百三十六條之一第三項、第四
    百四十九條第一項、第八十五條第二項，判決如主文。
中      華      民      國    八十九    年      八      月       八     日
                                            民事第四庭審判長法官  謝明珠
                                                            法官  劉又菁
                                                            法官  黃柄縉
右為正本係照原本作成
如對本判決上訴，須於判決送達後廿日內向本院提出上訴狀
中      華      民      國    八十九    年      八      月     八     日
~B法院書記官  郭中文


司法院資訊處製作；財團法人民間司法改革基金會備份。
